最高法院民事判決　　　　　　　　　 110年度台上字第1194號
上　訴　人　林麗環
訴訟代理人　林慶煙律師
　　　　　　李學鏞律師
被 上訴 人　王玉梅
訴訟代理人　王國泰律師
上列當事人間請求給付仲介報酬事件，上訴人對於中華民國 109
年7月21日臺灣高等法院臺中分院第二審判決（109年度上字第90
號），提起上訴，本院判決如下：
    主  文
原判決除假執行部分外廢棄，發回臺灣高等法院臺中分院。
    理  由
一、本件上訴人主張：被上訴人委託伊居間出售其夫王國輝經營
    之訴外人金輝投資有限公司（下稱金輝公司）所有坐落臺中
    市○○區○○○段○○○段000 地號土地（下稱系爭土地）
    ，約定報酬為買賣成交價1%，並於民國107 年12月26日簽署
    委託書（下稱系爭委託書）。嗣伊與買方羅美英仲介即訴外
    人林峻成談妥，每坪售價新臺幣（下同）14萬5,000 元，總
    價1億8,575萬7,687 元，金輝公司已與羅美英簽畢買賣契約
    。詎被上訴人拒絕給付伊居間報酬185萬7,500元等情，爰依
    兩造約定及民法第565條、第568條第1 項規定，求為命被上
    訴人如數給付，及加計自起訴狀繕本送達翌日起算法定遲延
    利息之判決。
二、被上訴人則以：系爭委託書係伊隱名代理金輝公司法定代理
    人王國輝所簽，兩造間並無居間契約，金輝公司復否認伊之
    代理行為。縱兩造存在居間契約，亦屬無償性質。且上訴人
    未履行居間義務，不得請求報酬等語，資為抗辯。
三、原審廢棄第一審所為上訴人勝訴之判決，改判駁回上訴人之
    訴，係以：被上訴人簽署系爭委託書，依其所載內容，可認
    被上訴人確有委託上訴人處理買賣金輝公司所有之系爭土地
    。雖證人即擬具系爭委託書之林圓婷、林峻成證述兩造於10
    7 年12月26日談妥居間報酬為土地總價1%，翌日簽署委託書
    ，然系爭委託書並未記載報酬，且簽署日期與上訴人於民事
    起訴狀主張係107 年12月26日不符，其等所言難以遽信。又
    依林圓婷、林峻成所陳，上訴人因其曾以委託人（即賣方）
    金輝公司名義簽署土地專任委託銷售契約書（下稱專任委託
    書），恐遭被上訴人提告，始補簽系爭委託書，則兩造是否
    約定居間報酬，更見可疑。而林峻成稱其係代表買方，核與
    專任委託書上記載為賣方之受託人，顯有矛盾。上訴人復於
    遭被上訴人檢舉無仲介資格卻從事仲介業務時，向臺中市政
    府地政局辯稱實際仲介人為林峻成。是上訴人及林峻成皆為
    賣方之受任人，自無可能完成訂約之媒介。被上訴人嗣將王
    國輝於同年月29日書寫出售單價、總成交價等之聲明書，以
    通訊軟體LINE通知林峻成，而林峻成亦稱107 年12月26日之
    前，被上訴人表示系爭土地要賣清1 坪14萬元，是指稅金由
    買方負責等語，可見林峻成已知賣方不給付仲介費用。至林
    圓婷於107 年12月27日以LINE傳送被上訴人之字據記載：土
    地買賣總價1億8,575萬元，扣除土地增值稅約546萬1,873元
    、1%服務費185萬7,500元，再扣除公司部分20%營業稅約3,5
    68萬6,125元，實際可拿約1億4,274萬4,502元（下稱系爭LI
    NE訊息），或被證2 字條，均為其個人所寫，不足為有利上
    訴人之認定。金輝公司雖與羅美英就系爭土地成立買賣契約
    ，每坪單價14萬5,000元，總價1億8,575萬7,687元，惟上訴
    人主張兩造約定居間報酬，既不可採，其據以請求被上訴人
    給付報酬185萬7,500元本息，即無理由，不應准許等詞，為
    其判斷之基礎。
四、按法院為判決時，應斟酌全辯論意旨及調查證據之結果，以
    判斷事實之真偽，對於證人之證言，應綜合其前後陳述之全
    部加以判斷，不得摭取證言之片斷，作為認定事實之依據。
    查被上訴人委託上訴人處理金輝公司所有之系爭土地買賣事
    宜，嗣金輝公司與羅美英就該土地成立買賣契約，每坪售價
    為14萬5,000元，買賣總價款計1億8,575萬7,687元，為原審
    認定之事實。而林圓婷曾於107 年12月27日傳送系爭LINE訊
    息予被上訴人，復為兩造所不爭執。觀諸林圓婷當時除傳送
    系爭LINE訊息外，又陸續傳送支票、專任委託書等予被上訴
    人，並數度與被上訴人聯繫通話，有LINE訊息內容可參（一
    審卷第96-99頁），林圓婷復證稱：「這張字條（即被證2字
    條）我於107 年12月27日晚上在林麗環家中寫……我還有另
    外寫一張小張的紙條，上面有寫成交金額約一億八千伍百多
    萬元，扣除會計師查詢金輝公司的稅……，還有1%服務費約
    壹佰捌拾伍萬……大約剩餘一億七千多萬元，我有把這張紙
    條交給王玉梅，……我是邊寫邊說，當時王玉梅說她瞭解」
    等語（一審卷第76頁）。乃原審未予調查究明其2 人連繫溝
    通經過，徒以系爭委託書未記載居間報酬，系爭LINE訊息為
    林圓婷自己所寫，不足為兩造有約定報酬之認定，自嫌速斷
    。次查，證人林圓婷、林峻成於事實審均證稱：系爭土地之
    銷售，係由上訴人代表賣方，林峻成代表買方，價金是由上
    訴人與林峻成洽談（一審卷第74頁背面、第79頁），林峻成
    並稱：「王玉梅說……土地的事情都全權交給林麗環處理，
    王玉梅也告訴我林麗環的聯絡方式……，由林麗環直接跟我
    約見面時間談土地買賣事宜」、「我有跟林麗環要求要簽署
    一張土地買賣專任委託書，要給買方看，確認確實要以一坪
    14萬5000元出售」、「這份文件（即專任委託書）的用途是
    我代表買方，跟賣方談土地買賣的事情……」（一審卷第74
    頁背面、第78-80 頁），參諸被上訴人亦自陳：林峻成希望
    能給他仲介看看，其請林竣成去找上訴人談談等語（一審卷
    第24、27頁）。果爾，似此情形能否謂林峻成與上訴人均係
    代表出賣人，而無法居中媒介系爭土地之買賣？自滋疑問。
    原審未詳為探求上訴人、林峻成簽署專任委託書之真意，僅
    擷取林峻成證言之片斷，遽謂系爭買賣之實際仲介人係林峻
    成，其與上訴人皆為賣方之受任人，無可能完成訂約之媒介
    云云，亦有可議。上訴論旨，指摘原判決違背法令，求予廢
    棄，非無理由。
五、據上論結，本件上訴為有理由。依民事訴訟法第477條第1項
    、第478條第2項，判決如主文。
中    華    民    國   111    年    3     月    30    日
                      最高法院民事第八庭
                          審判長法官  陳  玉  完（主筆）
                                法官  周  舒  雁  
                                法官  陳  麗  玲  
                                法官  黃  書  苑  
                                法官  謝  說  容  
本件正本證明與原本無異
                                      書  記  官 
中    華    民    國   111    年    4     月    8     日